臺灣高等法院民事判決
109年度上更一字第239號
上  訴  人  李曜丞即李中銘    

訴訟代理人  洪戩穀律師
被  上訴人  衛純菁  
訴訟代理人  盧之耘律師

上列當事人間請求損害賠償等事件，上訴人對於中華民國107年4
月30日臺灣臺北地方法院106年度訴字第4350號第一審判決提起
上訴，被上訴人並為訴之追加，經最高法院第一次發回更審，本
院於110年6月29日言詞辯論終結，判決如下：
    主      文
原判決廢棄。
被上訴人在第一審之訴及假執行之聲請均駁回。
被上訴人追加之訴及假執行之聲請均駁回。
第一、二審（含追加部分），及發回前第三審訴訟費用由被上訴
人負擔。
    事實及理由
壹、程序方面：
    按於第二審程序中為訴之變更或追加，非經他造同意，不得
    為之，但請求之基礎事實同一者，不在此限，觀諸民事訴訟
    法第446條第1項、第255條第1項第2款規定至明。經查，被
    上訴人於原審主張其遭上訴人詐騙而同意借款新臺幣（下同
    ）200萬元，經其撤銷受詐欺所為之允諾借款之意思表示，
    依民法第184條第1項前段、第179條規定，擇一請求上訴人
    賠償200萬元本息。嗣於本院更審前之107年度上字第780號
    事件（下稱前審）追加備位主張，如上訴人上開所為非詐欺
    ，則依民法條478條規定請求上訴人返還借款182萬元本息。
    被上訴人所為備位之訴之追加，係本於同一基礎事實所為，
    揆諸上開規定，自屬合法，合先敘明。
貳、實體方面：
一、被上訴人於原審起訴及本院主張：
    上訴人於民國106年8月2日向伊借款200萬元，約定借款期限
    3個月，月息3%，並提出其所有之白鑽、藍鑽各1 顆（下合
    稱系爭鑽石），及票載發票日為106年11月1日、由訴外人桓
    宇實業有限公司（下稱桓宇公司）簽發、經上訴人背書、票
    號MSA0000000號、面額 200萬元之支票乙紙（下稱系爭支票
    ）作為擔保，致伊誤信求償無虞，預扣借款期間利息18萬元
    後，於當日及次日分別匯款100萬元、82萬元（下稱系爭匯
    款）至上訴人指定設在台北富邦銀行正義分行帳號00000000
    0000號帳戶（下稱系爭富邦帳戶）。嗣清償期屆至，上訴人
    未依約清償借款，經伊查詢系爭支票之發票人早於106年9月
    間因存款不足經公告列為拒絕往來戶，又系爭鑽石經鑑定後
    ，確認均非真鑽，始知受騙。伊以起訴狀繕本之送達，撤銷
    受詐欺所為允諾借款之意思表示，依民法第184條第1項前段
    、第179條規定，擇一請求上訴人賠償200萬元。並於前審追
    加備位主張，如上訴人上開所為非詐欺，則依民法第478條
    規定請求上訴人返還借款。並先位聲明：㈠上訴人應給付被
    上訴人200萬元，及自起訴狀繕本送達翌日起至清償日止，
    按週年利率5％計算之利息；㈡願供擔保請准宣告假執行。追
    加備位聲明：㈠上訴人應給付被上訴人182萬元，及自106年8
    月3日起至清償日止，按週年利率20％計算之利息；㈡願供擔
    保請准宣告假執行。
二、上訴人則以：
　　伊未曾以系爭鑽石、系爭支票為擔保向被上訴人借款200萬
    元，系爭支票之背書非伊所為，且依被上訴人所提line對話
    截圖顯示，貸與200 萬元者係訴外人賈文中而非被上訴人。
    又系爭匯款金額僅為182萬元，與被上訴人主張借款金額200
    萬元數額並不相符，被上訴人前曾委任伊向訴外人梁柏薰催
    討詐騙投資款，系爭匯款係伊受任處理上開事務之費用及報
    酬等語置辯。 
三、原審就被上訴人之請求，判決其全部勝訴，並附條件為假執
    行及免為假執行之宣告。上訴人全部不服，提起上訴，被上
    訴人並追加備位之訴，本院前審判決駁回其上訴，再經上訴
    人提起第三審上訴，經最高法院廢棄原判決發回本院。上訴
    人於本院上訴聲明：㈠原判決廢棄；㈡被上訴人在第一審之訴
    暨追加之訴及假執行之聲請均駁回。被上訴人則答辯聲明：
    上訴駁回。
四、兩造不爭執事項：
  ㈠被上訴人前委託上訴人擔任刑事告訴代理人，處理催討詐騙 
    款事件，上訴人曾以「李承瀚」之名義寄發存證信函。
　㈡被上訴人於106年8月2日、106年8月3日各匯款100萬元、82 
    萬元至上訴人之系爭富邦帳戶。
五、本件之爭點：㈠上訴人是否對被上訴人施用詐術，向其借款
    ？金額若干？㈡被上訴人貸款予上訴人之意思表示是否業經
    合法撤銷？㈢被上訴人得否依民法第184條第1項前段或第179
    條規定請求上訴人賠償損害或返還不當得利？金額若干？㈣
    被上訴人得否依民法第478條規定，請求上訴人返還借款？
    金額若干？茲分別析述如下：
　㈠上訴人是否對被上訴人施用詐術，向其借款？金額若干？
　　⒈被上訴人主張上訴人於106年8月2日向其借款200萬元，約
      定利息按月息3%計算，3個月後清償一節（見本院卷第113
      頁），為上訴人否認。經查：
　　　⑴依卷附兩造間自106年8月2日至106年8月4日止之line通
        訊軟體對話紀錄（下稱系爭對話紀錄），乃上訴人先於
        106年8月2日向被上訴人表示：「衛董，不好意思，剛
        接到銀行通知，我有 1張客票昨天跳票，使得我今明兩
        天公司有 250萬資金缺口，請問您願幫我嗎？」、「我
        願提供擔保品」等情；嗣被上訴人回以：「不好意思。
        昨天朋友交割款差錢。錢昨天調給他了」、「我幫你問
        金主」、「你要借多少。多久」等情（見前審卷一第20
        7-209頁），已堪認上訴人向被上訴人為借款並願提供
        擔保品之要約，經被上訴人拒絕該要約，惟表示願為其
        代覓貸與人。嗣上訴人表示：「今天3點半前缺100萬」
　　　　、「明天120萬」、「後80萬」、「可否先讓我今天過
        關，讓我有時間張羅明後天之事」（見前審卷一第213
        頁）；被上訴人於同日上午11時43分起回以：「我在金
        主這問錢」、「他借200萬給你」、「今天拿東西」、
        「跟開票給我」等情，嗣兩造有1分6秒之語音通話，上
        訴人旋即傳送系爭富邦帳戶之存摺畫面，並表示：「請
        3點前先匯款，謝謝」（見前審卷一第217頁），則上訴
        人斯時已同意向被上訴人所代覓之金主借款200萬元。
        旋即兩造討論擔保品事宜後，被上訴人再表示：　「利
        息你願意給他幾分」；上訴人回以：「請對方算低些好
        嗎？」、「借3個月」；被上訴人稱：「3%一個月」；
        上訴人回以：「您替我做主」、「3Q」等語（見前審卷
        一第221頁），是上訴人已經由被上訴人居間聯繫，與
        被上訴人代覓之貸與人，就借款200萬元及利息、清償
        期達成合意。嗣被上訴人表示：「他問白鑽…藍鑽…是什
        麼等級」，並稱：「金主要我背書」、「你支票何時送
        到？」；上訴人回以：「明早11點含東西送您公司」、
        「請今天先匯100萬，另一百明天到公司再跟您拿」；
        被上訴人再表示：「支票到他才會匯款」、「今天100
        我先幫你開票給他」、「明天你票到，我再去換」；上
        訴人則回以：「不會出您狀況」、「放心」等語（見前
        審卷一第223-227頁)。是上訴人已同意交付同面額之支
        票以擔保該200萬元之借款，惟因其106年8月2日急需10
        0萬元，被上訴人同意先代其開擔保票予金主，翌日再
        由上訴人之擔保票換回。約30分鐘後，被上訴人已將10
        0萬元匯入上訴人系爭富邦帳戶中，並將匯款單之畫面
        傳送予上訴人，上訴人立即表示：「太感謝…」等語（
        見前審卷一第227頁）。被上訴人於同日再次強調：「
        不是我的錢喔」；上訴人亦回以：「我知道」等語（見
        前審卷一第239頁）。益徵上訴人清楚知悉系爭200萬元
        之借款貸與人非被上訴人，而係被上訴人代覓之金主。
        繼而被上訴人表示：「明天早上11：00改地方」、「因
        為明天我早上在外面開會」；上訴人回以：「喔！改哪
        」、「若改約外面我如何跟您拿100萬，您不會要帶100
        萬現金在身上吧！」；被上訴人則再次強調：「100萬
        是金主匯給你」，並約妥翌日見面處，復告知：「沒有
        擔保品怎麼匯（另100萬元）」、「（金主）沒有（把
        錢先給我）啊！」、「他要你的支票跟擔保品」等情；
        上訴人則回以：「嗯，明天見面再說吧！」等語（見前
        審卷一第239-245頁）。被上訴人復詢：「您最早可以
        幾點送支票跟擔保品！？因為我明天9:30開會。我會請
        我姐跟您拿票送給金主」等情，翌日再表明：「我姐跟
        我要到長安東路開會」、「她會在這等收你的支票然後
        拿給金主」、「因為我的錢也是套在股票所以無法（幫
        ）上忙」、「但是金主有金主的規矩我想您了解」等語
        （見前審卷一第249頁、第255頁）。其間因上訴人無法
        提出有證書之鑽石，被上訴人表示另100萬元則無法交
        付，嗣上訴人表示：「那3克拉和藍鑽他接受嗎？」，
        經被上訴人回以：「是」後，上訴人旋稱：「好，我趕
        回去拿」等語（見前審卷一第269頁）。嗣被上訴人再
        稱：「我在長安東路開會」、「你跟我姐姐聯絡」、「
        她已經去金主那裡了」、「寶石要壓在賈先生這兒。需
        要簽什麼東西嗎」等情；經討論後，上訴人表示「那就
        不用簽了」、並再次強調：「…下午不會有意外吧！錢
        沒進來，我就掛了」等語；被上訴人復稱：「他利息先
        扣」、「拿現金給我姐」、「我姐會幫你匯」、「你帳
        戶給她」、「錢我姐已經匯好」等情；上訴人嗣表示「
        3Q」等語（見前審卷一第271-277頁），足認上訴人自
        始清楚知悉系爭借款之貸與人並非被上訴人，而係被上
        訴人代覓之金主賈文中，並談妥利息為月息3%，借期3
        個月，預扣利息，上訴人並提供系爭支票及系爭鑽石為
        擔保，被上訴人僅係代賈文中以匯款方式交付系爭借款
        予上訴人。佐以兩造所不爭執，被上訴人於106年8月2
        日、106年8月3日各匯款100萬元、82 萬元至上訴人之
        系爭銀行帳戶之事實（見不爭執事項㈡)，亦與系爭對話
        紀錄中匯款之時間，及第2筆匯款經金主預扣3個月利息
        相符，堪認系爭匯款即為系爭借款之交付。上訴人否認
        系爭匯款與系爭借款有關云云，委不足採。另被上訴人
        所稱因資力有限，乃向金主賈文中調借現金後再借貸予
        上訴人云云，顯與系爭對話紀錄不符，亦不足取。
　　　⑵上訴人雖否認系爭對話紀錄之真正，然經本院刑事庭將
        被上訴人之手機送請法務部調查局資安鑑識實驗室鑑定
        ，認：「…『李中銘』之『沒有成員』聊天室未發現變造痕
        跡…」等情，有該室110年2月23日鑑定報告在卷為憑（
        見本院卷第131-145頁），益徵兩造間系爭對話紀錄應
        足堪採，自足據以認定上訴人確有向被上訴人代覓之金
        主賈文中借款之事實。
　　　⑶至證人即被上訴人之姊衛淑楨雖於原審證稱：「…（系爭
        ）支票是被告（按即上訴人）向原告（按即被上訴人）
        借錢，被告開客票交給我，原告要求被告在支票背面背
        書，支票是在忠孝東路4 段那裡交給我，我們就匯錢給
        他，背書是隔幾天後，被告來公司( 內湖行愛路址) 背
        書。因為我在公司工作，所以我都有看到，被告是要向
        原告借錢，因為原告比較忙，所以錢的事情都交由我處
        理，所以我比較清楚這件事」等情（見原審卷第180頁
        反面）。然衛淑楨上開證言，顯與系爭對話紀錄中，被
        上訴人一再向上訴人強調系爭借款之貸與人為其所覓之
        金主賈先生不符。再徵諸衛淑楨於上訴人所涉詐欺之刑
        事案件偵查中證稱：「我拿到被告（按即上訴人）給的
        支票後就拿去給金主，金主說他不認識這個人不要他的
        票…事後我取得鑽石後，金主有聯絡跟我要…」等語（見
        前審卷一第46頁），果若賈文中非該借款之貸與人，僅
        係貸款予被上訴人，何以衛淑楨要將自上訴人處取得之
        系爭支票交予賈文中，賈文中又何以曾向衛淑楨索取系
        爭鑽石？且衛淑楨並未參與兩造就系爭借款之聯繫過程
        ，自無從憑該與事實不符之證詞遽認系爭借款之貸與人
        為被上訴人。
　　　⑷又被上訴人所提出其花旗銀行綜合月結單及賈文中設於
        國泰世華銀行帳戶之存摺封面及內頁影本（下稱系爭往
        來資料），僅能證明被上訴人與賈文中於106年11月3日
        有200萬元之金錢往來，無從推翻系爭對話紀錄所得證
        明系爭借款之貸與人為賈文中而非被上訴人之事實。況
        金錢借貸契約為要物契約，苟當事人有借貸意思之合意
        ，並交付金錢時，金錢借貸契約有效成立，至資金來源
        為何，不影響借貸契約之成立（最高法院107年度台上
        字第335號判決意旨參照）。故系爭匯款之資金來源為
        何，並不影響上訴人與賈文中間上開消費借貸契約之成
        立，故系爭往來資料不足為有利於被上訴人之認定。另
        臺灣臺北地方法院107年度易字第415號刑事判決、本院
        109年度上易字第1562號刑事判決（下稱系爭刑事判決
        ）雖認定上訴人持系爭支票及系爭鑽石詐騙被上訴人，
        致被上訴人陷於錯誤而匯款182萬元予上訴人，判決上
        訴人犯詐欺取財罪，處有期徒刑1年6月（見本院卷第18
        5-231頁)，然細繹系爭刑事判決之理由，因著重直接聯
        繫系爭借款之兩造而定受詐欺之對象，未能詳予勾稽系
        爭對話紀錄內容，賈文中係經由被上訴人居間聯繫而與
        上訴人就系爭借款達成意思表示合致，系爭借款之貸與
        人應為賈文中，而非被上訴人，本院就此自不受系爭刑
        事判決所為事實認定之拘束（最高法院41年台上字第13
        07號判例意旨、103年度台上字第146號判決意旨參照）
        ，附此敘明。
 　 ⒉上訴人於106年8月2日間經被上訴人居間聯繫，與被上訴人
      代覓之金主賈文中達成借款200萬元，約定利息按月息3%
      計算，3個月後清償，並預扣利息之意思表示合致，嗣並
      以系爭匯款方式實際交付182萬元（下就該契約稱系爭消
      費借貸契約，借款金額為182萬元），已如上述，姑不論
      上訴人就該借款有無施行詐術，其對象均為賈文中而非被
      上訴人，自堪認定。
　㈡被上訴人貸款予上訴人之意思表示是否業經合法撤銷？
　　系爭消費借貸契約之貸與人既為賈文中，既如上述，被上訴
    人既非契約當事人，其以受詐欺為由，向上訴人為撤銷允諾
    貸款之意思表示，與法不符，無從認貸與人賈文中所為允諾
    貸款之意思表示業經合法撤銷。
　㈢被上訴人得否依民法第184條第1項前段或第179條規定請求上
    訴人賠償損害或返還不當得利？金額若干？
　　⒈按因故意或過失，不法侵害他人之權利者，負損害賠償責
      任；無法律上之原因而受利益，致他人受損害者，應返還
      其利益。雖有法律上之原因，而其後已不存在者，亦同，
      民法第184條第1項前段、第179條固分別定有明文。然必
      受侵害或損害之人始得請求侵害人或無法律上原因受利益
      之人賠償損害或返還不當得利。
　　⒉系爭消費借貸契約之貸與人非被上訴人而係賈文中，賈文
      中所允為貸款之意思表示亦未經合法撤銷，均如上述，則
      上訴人取得182萬元，乃有法律上原因，被上訴人更非意
      思自主權受侵害之人，故被上訴人依民法第184條第1項前
      段或第179條規定請求上訴人賠償損害或返還不當得利，
      均無理由，應予駁回。　
　㈣被上訴人得否依民法第478條規定，請求上訴人返還借款？金
    額若干？
　　⒈按借用人應於約定期限內，返還與借用物種類、品質、數
      量相同之物，未定返還期限者，借用人得隨時返還，貸與
      人亦得定一個月以上之相當期限，催告返還，民法第478
      條固定有明文，然得請求返還借款之人必為貸與人，而非
      第三人。
　　⒉系爭消費借貸契約之貸與人乃賈文中，而非被上訴人，已
      如上述，被上訴人自無從依民法第478條規定，請求上訴
      人返還借款。　
六、綜上所述，被上訴人先位依民法第184條第1項前段、第179
    條規定，擇一請求上訴人賠償200萬元本息，並於前審追加
    備位依民法條478條規定請求上訴人返還借款，均無理由，
    應予駁回。從而，原審就被上訴人先位請求部分，判命上訴
    人如數給付，並為假執行之宣告，自有未洽。上訴意旨指摘
    原判決不當，求予廢棄改判，為有理由。自應由本院予以廢
    棄改判，如主文第二項所示。另被上訴人追加之備位請求及
    假執行之聲請，均無理由，應予駁回。
七、本件事證已臻明確，兩造其餘之攻擊或防禦方法及所用之證
    據，經本院斟酌後，認為均不足以影響本判決之結果，爰不
    逐一論列，併此敘明。
八、據上論結，本件上訴為有理由，被上訴人追加之訴無理由，
    依民事訴訟法第450條、第78條，判決如主文。
　　
中　　華　　民　　國　　110 　年　　7　　月　　 13　　日
                  民事第十五庭  
                      審判長法  官  方彬彬
                            法  官  周群翔
                            法  官  沈佳宜
正本係照原本作成。
如不服本判決，應於收受送達後20日內向本院提出上訴書狀，其
未表明上訴理由者，應於提出上訴後20日內向本院補提理由書狀
（均須按他造當事人之人數附繕本）上訴時應提出委任律師或具
有律師資格之人之委任狀；委任有律師資格者，另應附具律師資
格證書及釋明委任人與受任人有民事訴訟法第466 條之1第1項但
書或第2項所定關係之釋明文書影本。
中　　華　　民　　國　　110 　年　　7 　　月　　13　　日

  　　　　　　　　　　　　　書記官  紀昭秀